臺灣高等法院刑事判決
110年度上訴字第394號
上  訴  人  
即  被  告  黃瑞文


上列上訴人因違反毒品危害防制條例案件，不服臺灣新北地方法
院109年度審訴字第1095號，中華民國109年6月30日第一審判決
（起訴案號：臺灣新北地方檢察署108 年度毒偵字第6761號、10
8年度毒偵字第6780號、109 年度偵字第7883號），提起上訴，
本院判決如下：
    主  文
原判決除沒收外撤銷。
本件公訴不受理。
其他上訴（即沒收部分）駁回。
    理  由
一、公訴意旨略以：
　㈠被告甲○○基於施用第二級毒品甲基安非他命之故意，於民國1
    08年11月24日中午12時許，在新北市○○區○○路00巷0弄00號
    住處，以玻璃球燒烤吸食煙霧之方式，施用甲基安非他命1
    次；另基於施用第一級毒品海洛因之犯意，於同日23時許，
    在上址住處，以針筒注射之方式，施用海洛因1次。嗣於翌
    （25）日13時15分許，騎乘車牌號碼000-000號普通輕型機
    車行經新北市○○區○○路000號前，因形跡可疑為警攔查，經
    其同意搜索，當場扣得如附表編號1、2所示海洛因1包（淨
    重0.1725公克，驗餘淨重0.1709公克）、甲基安非他命1包
    （淨重2.4351公克，驗餘淨重2.4328公克），經採集其尿液
    送鑑，呈甲基安非他命及嗎啡陽性反應。因認被告涉犯毒品
    危害防制條例第10條第1項、第2項之施用第一級、第二級毒
    品罪嫌。
  ㈡被告甲○○基於持有第一級毒品海洛因之犯意，於不詳時間，
    在不詳地點，自不詳之人處受讓海洛因1包（淨重0.0175公
    克，驗餘淨重0.0161公克）而持有之。復基於施用第一級毒
    品海洛因及第二級毒品甲基安非他命之犯意，於108年11月2
    6日某時許（起訴書略載為：於108年11月27日18時20分許回
    溯26小時、96小時內之某時許），在不詳地點，以不詳方式
    ，分別施用海洛因、甲基安非他命各1次。嗣於同年11月27
    日13時40分許，騎乘車牌號碼000-000號普通輕型機車行經
    新北市○○區○○○路000號前，因形跡可疑為警攔查，經其同意
    搜索，當場扣得如附表編號3所示海洛因1包，經採集其尿液
    送鑑，結果呈甲基安非他命及嗎啡陽性反應。因認被告涉犯
    毒品危害防制條例第10條第1項、第2項之施用第一級、第二
    級毒品罪嫌、同條例第11條第1項之持有第一級毒品罪嫌。
二、按109年1月15日修正公布、同年7月15日施行之毒品危害防
    制條例第20條第3項規定，犯第10條之罪於觀察、勒戒或強
    制戒治執行完畢釋放後，3年後再犯第10條之罪者，適用本
    條前2項之規定。上開所謂「3年後再犯」，只要本次再犯（
    不論修正施行前、後）距最近1次觀察、勒戒或強制戒治執
    行完畢釋放，已逾3年者，即該當之，不因其間有無犯第10
    條之罪經起訴、判刑或執行而受影響。其理由略以：㈠87年5
    月20日毒品條例公布施行後之刑事政策，對於施用毒品者，
    已揚棄純粹的犯罪觀，雖強調「除刑不除罪」之理念，認為
    施用毒品者具有「病患性犯人」之特質，惟囿於當時戒治及
    醫療體系均不完整、專業人員欠缺且戒毒知識尚有不足，社
    會大眾仍視施用毒品者為「犯人」而非「病患」，暨相關戒
    毒及事後之追蹤、輔導配套措施亦不完備，其刑事政策明顯
    將施用毒品者偏向「犯人」身分處理，導致監獄人滿為患，
    且施用毒品人口不減反增。為此，戒毒政策不得不改弦易轍
    ，開始正視施用毒品者實屬「病患」之特質。先於97年新增
    毒品條例第24條附命完成戒癮治療緩起訴制度，確立「附命
    完成戒癮治療緩起訴處分」及「觀察、勒戒或強制戒治」雙
    軌治療模式。本次修正之毒品條例第20條第3項及第23條第2
    項，雖僅將原條文之再犯期間由「5年」改為「3年」，惟鑑
    於將施用毒品者監禁於監獄內，僅能短期間防止其接觸毒品
    ，因慣用毒品產生之「心癮」根本無法根除，並慮及毒品條
    例施行多年累積之戒毒經驗及實效，暨逐步擴充之醫療、戒
    癮機構、專業人力、社區支援系統等資源，尤以本次毒品條
    例第24條修正，擴大檢察官對施用毒品者附條件緩起訴處分
    之範圍，使其能視個案具體情形給予適當多元社區處遇。本
    次修正後對於施用毒品者之思維，自應與時俱進，擺脫以往
    側重於「犯人」身分之處罰，著重其為「病患」之特質，並
    以「治療」疾病為出發點，重新評價前揭所謂「3年後再犯
    」之意義。㈡毒品戒除不易，須經長期且持續之治療，施用
    毒品者既被視為「病患性犯人」，最佳處遇方式即為治療。
    對於施用毒品者之治療方式，有機構外之處遇（如自行赴醫
    院戒癮、附命完成戒癮治療緩起訴處分等），或機構內之觀
    察、勒戒或強制戒治；至對施用毒品者科以刑罰，無非在運
    用刑罰之一般預防功能以嚇阻毒品之施用。監獄為執行場所
    而非戒癮專責機構，針對施用毒品者及其再犯之特性，法務
    部於106年12月5日頒訂之「科學實證之毒品犯處遇模式計畫
    」，目的即是積極引進地區醫療體系之協助，提供毒癮戒治
    ，落實社區追蹤輔導及治療之銜接，俾修復創傷、預防再犯
    。惟刑罰因涉及人身自由之基本權，故於施用毒品初犯時皆
    以傳統之機構外或機構內處遇方式治療，如再施用毒品時，
    始科以刑事責任。而當刑罰處遇仍不能有效幫助施用毒品者
    改善惡習時，即表示無法以此方式發揮治療效果，若繼續施
    以刑罰只具懲罰功能，不僅無法戒除毒癮，更漸趨與社區隔
    離，有礙其復歸社會。基於憲法應保障人民之生存權，及根
    據每個國民生存照顧需要提供基本給付之理念，為協助施用
    毒品者戒除毒癮復歸社會，對於經監獄監禁處遇後仍再犯之
    施用毒品者，更應恢復以機構內、外之治療協助其戒除毒癮
    。此即本次修正毒品條例第20條第3項關於施用毒品者所謂
    「3年後再犯」係何所指之立法真諦。除檢察官優先適用第2
    4條命附條件緩起訴處分處遇（不論幾犯，亦無年限）外，
    對於施用毒品初犯者，應適用第20條第1項、第2項為機構內
    之觀察、勒戒或強制戒治；若於上開機構內處遇執行完畢釋
    放後，於「3年內再犯」者，依第23條第2項規定，應依法追
    訴；倘於「3年後再犯」自應再回歸到傳統醫療體系機構內
    重為觀察、勒戒或強制戒治之治療。是對於戒除毒癮不易者
    ，唯有以機構內、外處遇及刑事制裁等方式交替運用，以期
    能控制或改善其至完全戒除毒癮（最高法院109年度台上字
    第3826號判決參照）。
三、經查：
　㈠檢察官固就被告於108年11月24日分別施用海洛因、甲基安非
    他命（即公訴意旨一㈠所示）、於108年11月26日分別施用海
    洛因、甲基安非他命（即公訴意旨一㈡後段所示）等犯行提
    起公訴，然被告前因施用毒品案件，經臺灣新北地方法院以
    96年度毒聲字第612號裁定送觀察、勒戒後，認有繼續施用
    毒品之傾向，復經同法院以96年度毒聲字第1199號裁定令入
    戒治處所施予強制戒治，於97年2月29日執行完畢釋放出所
    ，並由臺灣新北地方檢察署檢察官以97年度戒毒偵字第132
    號為不起訴處分確定，另再因多次施用毒品案件，先後經法
    院判決確定等情，有本院被告前案紀錄表在卷可查。而被告
    行為後，毒品危害防制條例業於109年1月15日修正、同年7
    月15日施行，新修正毒品危害防制條例第35條之1第2款前段
    規定，修正施行前犯同條例第10條之罪之案件，於該條例施
    行後，審判中，由法院或少年法院（地方法院少年法庭）依
    修正後規定處理。故犯同條例第10條第1項、第2項之施用第
    一級、第二級毒品罪者，不論行為係在修正前或修正後，法
    院審判中之案件均應依新法規定處理。而被告被訴施用第一
    級、第二級毒品時間，顯與其最近1次因施用毒品而經強制
    戒治執行完畢（97年2月26日）相距已逾3年，依前開規定及
    說明，檢察官仍應依修正後之毒品條例第20條第1項、第24
    條等規定，視被告個案情形而為「觀察、勒戒」或「附命緩
    起訴」之多元處遇，不得逕予起訴。
  ㈡被告於108年11月27日13時40分許，持有附表編號3所示海洛
    因1包（驗餘淨重0.0161公克），騎乘車牌號碼000-000號普
    通輕型機車行經新北市○○區○○○路000號前，因形跡可疑為警
    攔查，經警扣得該海洛因1包（驗餘淨重0.0161公克），此
    有新北市政府警察局板橋分局搜索扣押筆錄、扣押物品目錄
    表、臺北榮民總醫院109年1月21日北榮毒鑑字第C0000000號
    毒品鑑定書各1份附卷可憑（108年度毒偵字第6761號卷<下
    稱毒偵一卷>第12至14頁、第53頁），且有海洛因1包扣案可
    佐。又被告於108年11月26日某時許，在其住處施用海洛因1
    次，扣得如附表編號3所示海洛因1包為當時施用後所剩餘一
    節，業據被告於本院準備程序中供陳在卷（本院卷第86頁）
    ，佐以被告於108年11月27日18時20分許，經警採集其尿液
    送驗，呈甲基安非他命及嗎啡陽性反應，此有台灣檢驗科技
    股份有限公司108年12月13日濫用藥物檢驗報告、新北市政
    府警察局受採集尿液檢體人姓名及檢體編號對照表各1份在
    卷可佐（毒偵一卷第20頁、第41頁），核與被告供述其於10
    8年11月26日某時許施用海洛因等語相符，而警方係於108年
    11月27日查獲被告持有扣案如附表編號3所示海洛因，與被
    告自陳施用海洛因時間相差僅1日，且扣案海洛因1包僅淨重
    0.0175公克，數量甚微，堪信被告於本院準備程序中陳述為
    真實可採。從而，被告持有如附表編號3所示海洛因犯行，
    自應為其上開於108年11月26日施用第一級毒品海洛因犯行
    所吸收，不另論罪。
四、按刑事訴訟法第303條第1款規定，案件有起訴之程序違背規
    定之情形者，應諭知不受理之判決。此所稱起訴之程序違背
    規定，係指檢察官提起公訴之訴訟行為於程序上有違法律之
    規定而言。又同條規範起訴程序違背規定之情形，第1款係
    概括規定，其餘為列舉規定，其中第3款、第5款有屬檢察官
    「起訴後」始發生情事變更事由，致法院不能為實體判決之
    情形。基於相同解釋，第1款「起訴之程序違背規定」，無
    須侷限於起訴時為斷，因起訴後始發生之情事變更事由，致
    法院不能為實體上之審理及實體判決者，亦屬之。另本次毒
    品條例修正，復強調「治療勝於處罰」、「醫療先於司法」
    之刑事政策，強化觀察、勒戒或強制戒治處分、命附條件緩
    起訴處遇措施與監禁刑罰間之交替運用，使之相輔相成，以
    助施用毒品者重生。而施用毒品者之成癮性、施用動機或生
    活環境各有不同，修正前就機構外處遇，僅有附命完成戒癮
    治療之單一模式，若不分個案情節、無論有否醫療必要，一
    律施以戒癮治療，顯然過於僵化而缺乏彈性，故除以往之「
    觀察、勒戒或強制戒治」及「附命完成戒癮治療緩起訴」雙
    軌制處遇外，更賦予檢察官得依個案情形，以刑事訴訟法第
    253條之2第1項第4款至第6款或第8款規定，給予施用毒品者
    繳納處分金、義務勞務、心理輔導或其他預防再犯措施為附
    條件之緩起訴處分，俾其能經由多元化之緩起訴處遇，有效
    並適當戒除毒癮而澈底擺脫毒品危害。從而，修法後既已賦
    予檢察官視個案不同而為觀察、勒戒或附條件緩起訴（含戒
    癮或毋庸戒癮之條件）之裁量，復涉施用毒品者人身自由之
    剝奪及受多元處遇之選擇，攸關其權益，故法院視個案情形
    ，如認檢察官未及審酌被告有無不適合附命完成戒癮治療等
    緩起訴處分之情形，而逕予裁定觀察、勒戒，顯屬不利或有
    失公平者，自得認起訴之程序違背規定，且無從補正而為不
    受理之判決，俾由檢察官再行斟酌而為適法之裁量（最高法
    院109年度台抗字第1771號裁定意旨參照）。查被告被訴施
    用毒品時間，顯與其最近1次因施用毒品而經強制戒治執行
    完畢（97年2月26日）相距已逾3年，由檢察官依修正後之毒
    品條例第20條第1項、第24條等規定，視被告個案情形而為
    「觀察、勒戒」或「附命緩起訴處分」之多元處遇，此涉及
    施用毒品者人身自由之剝奪及受多元處遇之選擇，攸關被告
    權益，又檢察官係於毒品危害防制條例修正前提起公訴，顯
    然未及依新修正規定審酌被告是否適合「附命緩起訴處分」
    之情形，且法院無從替代檢察官為上開合義務性之裁量處遇
    ，逕予裁定觀察、勒戒。檢察官就被告施用第二級毒品犯行
    逕行提起公訴，起訴程序違背規定，自應諭知不受理判決。
五、原審認定被告犯行明確，據以論罪科刑，固非無據，惟未及
    審酌被告持有附表編號3所示海洛因犯行應為其施用第一級
    毒品犯行所吸收，不另論罪，又毒品危害防制條例第20條第
    3項規定業已修正，被告被訴施用第一級、第二級毒品犯行
    ，已不得逕行起訴，檢察官起訴程序違背規定，應為不受理
    判決，原審予以論罪科刑，即有違誤，被告上訴意旨指摘原
    審判決就其持有第一級毒品判刑係屬不當，非無理由，且原
    判決有上開可議之處，即屬無可維持，應由本院將原判決撤
    銷，諭知公訴不受理之判決，並不經言詞辯論為之。　　
六、駁回上訴（即沒收）部分
  ㈠沒收，除有特別規定者外，於裁判時並宣告之；違禁物或專
    科沒收之物得單獨宣告沒收；刑法第38條第2項、第3項之物
    、第38條之1第1項、第2項之犯罪所得，因事實上或法律上
    原因未能追訴犯罪行為人之犯罪或判決有罪者，得單獨宣告
    沒收；又查獲之第一、二級毒品，不問屬於犯罪行為人與否
    ，均沒收銷燬之，刑法第40條、毒品危害防制條例第18條第
    1項前段分別定有明文。故依現行刑法關於沒收之規定，已
    具有獨立法律效果，而非僅屬從刑之性質。於被告應諭知不
    受理判決之情形，縱未能訴追犯罪行為人之犯罪或判決有罪
    ，對違禁物及供被告犯罪所用之物，仍有於判決中併宣告沒
    收之適用。
　㈡扣案如附表編號1、2所示物品，為被告於108年11月24日分別
    施用海洛因、甲基安非他命後所剩餘毒品，扣案如附表編號
    3所示物品，則為被告於108年11月26日施用海洛因後所剩餘
    毒品，此據被告於本院審理中供述明確，又扣案如附表編號
    1至3所示物品，各別檢出海洛因、甲基安非他命成分，亦有
    臺北榮民總醫院109年1月3日北榮毒鑑字第C0000000號、109
    年1月21日北榮毒鑑字第C0000000號毒品成分鑑定書各1份在
    卷可憑（108年度毒偵字第6780號卷第131頁、毒偵一卷第53
    頁），均為本案查獲之第一級、第二級毒品，且悉與所附著
    之包裝袋難以剝離殆盡，皆應依毒品危害防制條例第18條第
    1項前段規定，單獨宣告沒收銷燬。
  ㈢原判決就沒收部分，為相同認定，即無違誤，無併予撤銷改
    判之必要，應予駁回，以臻適法。
據上論斷，應依刑事訴訟法第368條、第369條第1項前段、第364
條、第303條第1款、第307條，判決如主文。　
本案經檢察官許宏緯提起公訴。
中　　華　　民　　國　　110 　年　　6 　　月　　 3    日
                  刑事第九庭    審判長法　官  潘翠雪
                                      法　官  陳信旗
                                      法　官  俞秀美
以上正本證明與原本無異。
施用第一級毒品部分，如不服本判決，應於收受送達後20日內向
本院提出上訴書狀，其未敘述上訴之理由者並得於提起上訴後20
日內向本院補提理由書（均須按他造當事人之人數附繕本）「切
勿逕送上級法院」。
其餘不得上訴。
                                      書記官  謝崴瀚
中　　華　　民　　國　　110 　年　　6 　　月　　3 　　日
附表
編號 扣案毒品 數量 1 海洛因 1包（淨重0.1725公克，取樣0.0016公克鑑驗用罄，驗餘淨重0.1709公克） 2 甲基安非他命 1包（淨重2.4351公克，取樣0.0023公克鑑驗用罄，驗餘淨重2.4328公克） 3 海洛因 1包（淨重0.0175公克，取樣0.0014公克鑑驗用罄，驗餘淨重0.0161公克）